【裁判字號】    97,消債更,1744
【裁判日期】    971231
【裁判案由】    聲請更生程序
【裁判全文】
臺灣高雄地方法院民事裁定          97年度消債更字第1744號
聲  請  人
即 債務 人  甲○○
代  理  人  許龍升律師
上列當事人因消費者債務清理事件聲請更生，本院裁定如下：
    主  文
聲請駁回。
聲請費用由聲請人負擔。
    理  由
一、聲請意旨略以：伊因積欠國泰世華商業銀行股份有限公司（
    下稱國泰世華銀行）等債權人計新台幣（下同）2,805,469
    元（其中有擔保債務1,624,000 元），僅有資產總價值1,81
    9,900 元，於民國95年10月17日依金融主管機關協調成立之
    中華民國銀行公會會員辦理消費金融案件無擔保債務協商機
    制，與債權人達成分期還款協議，同意自95年11月起、分80
    期、利率0%、每月繳納20,000元方式償還，並依協議內容繳
    款至96年5 月止。然伊每月收入僅33,000元，並需繳納房貸
    10,000元，扣除協商款項後，顯已無法維持最低基本生活，
    又伊於97年初因車禍導致手傷，休息3 個月無法工作而毀諾
    ，爰依法聲請准允更生等語。
二、按債務人與金融機構協商成立者，不得聲請更生或清算，但
    因不可歸責於己之事由，致履行顯有重大困難者，不在此限
    ；本條例施行前，債務人依金融主管機關協調成立之中華民
    國銀行公會會員辦理消費金融案件無擔保債務協商機制與金
    融機構成立之協商，準用前項之規定；消費者債務清理條例
    （下稱消債條例）第151 條第5 項、第6 項定有明文。衡諸
    債之關係，係以當事人間之信賴關係為基礎，為社會經濟組
    織之重要支柱，故當事人於以法律行為追求自己之利益之際
    ，亦應顧及對方之利益，並考量債權債務在社會上之作用，
    本於誠實及信用之原則，行使債權及履行債務，是對於已陷
    入經濟上困境之消費者，若任其於惡性循環之債務窘境中自
    生自滅，將衍生嚴重之社會問題，難以維持安定之社會經濟
    秩序，故為兼顧債權人、債務人雙方之利益，對陷於經濟上
    困境之消費者，乃允其於消債條例施行後，得選擇以重建型
    之更生程序或清算型之清算程序清理其債務，藉以妥適調整
    債務人與債權人及其他利害關係人間之權利義務關係，保障
    債權人獲得公平受償，並謀求消費者經濟生活之重建復甦機
    會。惟對於已與金融機構協商成立，或於本條例施行前，已
    依金融主管機關協調成立之中華民國銀行公會會員辦理消費
    金融案件無擔保債務協商機制與金融機構成立協商之債務人
    ，若非因不可歸責於己之事由，致履行顯有重大困難，僅係
    為圖謀減免債務，而不為債務之履行，自有違債權契約為誠
    信契約之本旨，故依消債條例第151 條第6 項準用同條第5
    項前段之規定，不得聲請更生或清算，始能避免肇致道德危
    險。又按聲請更生或清算不合程式或不備其他要件者，法院
    應以裁定駁回之，但其情形可以補正者，法院應定期間先命
    補正，消債條例第8 條亦有明文規定。
三、經查：
  (一)聲請人積欠國泰世華銀行等債權人計2,805,469 元（其中有
    擔保債務1,624,000 元），僅有資產總價值1,819,900 元，
    前於95年10月17日依金融主管機關協調成立之中華民國銀行
    公會會員辦理消費金融案件無擔保債務協商機制與債權人達
    成分期還款協議，同意自95年11月起、分80 期 、利率0%、
    每月繳納20,000元方式償還，而聲請人依約繳納至96年5 月
    止，於96年6 月間僅繳付15,000元，即未再依協議繼續履行
    分期償還等情，有聲請人提出之債權人清冊1 份、財團法人
    金融聯合徵信中心當事人綜合信用報告1 份、協議書1 份、
    還款存摺影本1 份、前置協商申請書1 份、退件通知函、土
    地及建物登記謄本各1 紙（詳卷第6 至9 頁、第18至21頁、
    第36、37頁、第55至63頁、第14 至16 頁、第39頁、第46、
    47頁）等附卷可稽，且有國泰世華銀行97年10月16日陳述意
    見狀1份（詳卷第86至98頁）在卷可按。
  (二)按依債務人與金融機構協商成立者，除非因不可歸責於己之
    事由，致履行顯有重大困難，否則不得聲請更生或清算，消
    債條例第151 條第5 項規定意旨甚明。是債務清償方案成立
    後，應由債務人按其條件履行，惟如於其後發生情事變更，
    在清償期間收入或收益不如預期，致該方案履行困難甚或履
    行不能，而有不可歸責於己之事由，始能聲請更生或清算。
    此項規定旨在避免債務人任意毀諾已成立之協商，濫用更生
    或清算之裁判上債務清理程序，蓋以債務清償方案係經當事
    人行使程序選擇權所為之債務清理契約，債務人應受該成立
    之協議所拘束。債務人既已與金融機構協商成立，如認該協
    商方案履行有其他不適當情形，自仍應再循協商途徑謀求解
    決。查，聲請人雖陳稱協商時每月收入僅33,000元，並需繳
    納房貸10,000元，扣除必要生活費用，實無力負擔協商金額
    云云；然聲請人95年度所得為2,202 元、96年度所得為105,
    016 元，有95、96年度綜合所得稅各類所得資料清單各1 紙
    （詳卷第23、24頁）可按，復觀之聲請人勞保資料，於93年
    1 月13日自高雄縣廚師職業工業退保後，即無投保單位，有
    勞工保險被保險人投保資料表1 紙（詳卷第27頁）可考，且
    聲請人亦未提出相關資料以為釋明其工作性質及每月收入狀
    況；是聲請人每月收入是否僅33,000元，而有不可歸責於己
    之事由，尚非無疑。又查，聲請人於95年10月間債務協商成
    立，與其於96年6 月毀諾、未依協議還款時，期間收入並無
    重大變化，則聲請人既能依原協商條件，依約繳付7 期協商
    應繳納之款項，且應繳付房貸10,000，在聲請人與前述金融
    機關達成協商結論前即存在，是聲請人既願與上揭金融機關
    達成還款協商，在無特殊情事之情形下，顯係在綜合評估其
    還款能力後，方與金融機關成立每月還款20,000元之協商條
    件。再者，聲請人陳稱於97年初因車禍導致手傷，休息3 個
    月無法工作，未繳足應繳納金額而毀諾等語；縱如聲請人所
    言屬實，然聲請人係於97年初始因車禍受傷而無法工作，與
    其於96年6 月間毀諾並無關連，是尚難以此為不可歸責之事
    由。準此，本件既無情事變更，而聲請人亦無重大履行困難
    之處，倘參諸聲請人復有固定收入之履行能力，則其縱有履
    行不便，亦得經由個別債權銀行協商程序以求適當履債，堪
    認債務人尚乏不可歸責於己致履行顯有重大困難之情形可言
    。
四、綜上所述，本件聲請人聲請更生，既無法立證證明其確於與
    金融機關達成前揭協商後，有不可歸責於己之事由，且依原
    協商條件履行亦非顯有重大困難，應屬聲請更生之要件不備
    ，又無從補正，依首揭條文之意旨，自應駁回其更生之聲請
    。
五、爰依消費者債務清理條例第8 條、第151 條第5 項、第15條
    ，民事訴訟法第78條，裁定如主文。
中    華    民    國    97    年    12    月    31    日
                  民事第五庭  法  官  洪榮家
上為正本係照原本作成
如不服本裁定，應於裁定送達後10日內，以書狀向本院提出抗告
，並繳納抗告費新臺幣1千元
中    華    民    國    97    年    12    月    31    日
                              書記官  胡美儀


司法院資訊處製作；財團法人民間司法改革基金會備份。
